【裁判字號】    95,訴,21
【裁判日期】    950712
【裁判案由】    侵權行為損害賠償
【裁判全文】
臺灣高等法院民事判決                    95年度訴字第21號
原        告  丙○○
被        告  乙○○
兼訴訟代理人  甲○○
上列當事人間因侵權行為損害賠償事件，本院於95年6月28日言
詞辯論終結，判決如下：
    主  文
被告應將其坐落臺北縣中和市○○段二八張小段21-4地號、同段
28-1地號，土地所有權應有部分各360分之32，及其上10470建號
即門牌號碼臺北縣中和市○○路 989巷27號之房屋所有權全部，
於民國93年3 月12日以買賣為原因所為之所有權移轉登記予以塗
銷。
訴訟費用由被告負擔。
原告假執行之聲請駁回。
    事  實
甲、原告方面：
一、聲明：如主文第1 項所載，並陳明願供擔保聲請宣告假執行
    。
二、陳述：
    被告甲○○前與原告丙○○因業務往來關係，簽發本票一紙
    （發票日為民國91年11月 1日、面額新台幣（下同）59萬元
    、票號：184427號、到期日92年4月5日、並免除作成拒絕證
    書）交付原告，嗣原告於屆期提示未獲付款，乃向台灣板橋
    地方法院（以下簡稱板橋地院）簡易庭提起給付票款之民事
    訴訟，經板橋地院簡易庭於92年12月31日以92年度板簡字第
    2135號判決甲○○應給付丙○○59萬元及自92年4月5日起至
    清償日止按年息百分之 6計算之利息，並得假執行，嗣於93
    年 2月20日確定。甲○○身為前開債權債務關係中之債務人
    ，竟於將受強制執行之際，明知其本人並無將其所有位於臺
    北縣中和市○○段二八張小段21-4地號、同段28-1地號，土
    地所有權應有部分各360分之32，及其上10470建號即門牌號
    碼臺北縣中和市○○路989 巷27號之房屋所有權全部（以下
    簡稱系爭房地）出賣與其妹即被告乙○○之意思，竟與乙○
    ○基於意圖損害原告上開債權及使公務員登載不實事項於職
    務上所掌公文書之犯意聯絡，偽稱甲○○係出賣系爭房地予
    乙○○，而委託不知情之代書謝素卿於93年2月19日為被告2
    人簽擬土地房屋買賣契約書，並於同年月20日向臺北縣中和
    地政事務所以買賣為由辦理系爭房地之所有權移轉登記，而
    處分甲○○之財產，並使該地政事務所不知情公務員將於93
    年 3月12日，以系爭房地因甲○○出賣予乙○○為理由辦理
    所有權移轉登記於乙○○名下等不實事項，登載於其職務上
    所掌管之建築改良物及土地登記簿等公文書上，足以生損害
    於債權人原告之債權保全及上開地政事務所對於不動產所有
    權登記之正確性。被告2 人上開行為觸犯偽造文書罪，經板
    橋地院刑事庭各判處被告2人有期徒刑6月，並經本院刑事庭
    駁回被告2人之上訴而告確定。
乙、被告方面：
一、聲明：
    (一)原告之訴及假執行之聲請均駁回。
    (二)如受不利之判決，願供擔保請准宣告免為假執行。
二、陳述：
    (一)原告之請求不符刑事附帶民事訴訟要件，不應准許：
      原告主張被告2人間之買賣係虛偽，並非事實（詳後述）
      ；退萬步言，縱令屬實，原告之請求是否屬於「因犯罪所
      生之損害」，原告之損害與被告之行為間有無相當因果關
      係，未據原告舉證證明。
    (二)被告甲○○與訴外人徐聰奇合夥投資濟銳企業社，有資金
      週轉之需要，於92年3月間向被告乙○○貸款250萬元，由
      甲○○簽發本票交付乙○○，並以系爭房地設定 300萬元
      之第二順位抵押權，系爭房地早於89年間就已設定第一順
      位抵押權240 萬元給臺灣土地銀行股份有限公司（下稱土
      地銀行），合計系爭房地之抵押權金額高達 540萬元，已
      超過系爭房地之市值，甲○○以 300萬元將系爭房地出售
      乙○○時，原告不會因系爭房地之所有權移轉而受有損害
      。
    理  由
一、原告主張：被告甲○○於將受強制執行之際，意圖損害原告
    之債權，明知並無出售系爭房地之意思，將系爭房地以不實
    之買賣為原因，將所有權虛偽移轉登記為其胞妹即被告乙○
    ○所有，被告2 人所犯偽造文書等罪，業經刑事法院各判處
    其2人有期徒刑6月確定在案。
二、被告2 人雖抗辯買賣為真，甲○○向乙○○貸款未能償還，
    將系爭房地以300萬元出售云云。惟查：
    (一)被告乙○○之工作為臨時工，每月薪水僅約2、3萬元，且
      並無所得證明等情，業據被告 2人於刑事案件自承在卷，
      核與證人謝素卿於刑事案件審理中證稱：其本人沒有將乙
      ○○支付買賣價金之資料交給國稅局，因為買受人乙○○
      是打零工，沒有所得證明，一般情形國稅局會認定沒有能
      力購買不動產，所以就被國稅局認定是贈與，並課以贈與
      稅，依其本人的經驗，就算送資料，也會被認定是贈與，
      所以其本人才沒有送上開資料等情節相符，堪信屬實（板
      橋地院94年度訴字第1581號卷第61頁）。以乙○○每月僅
      2、3萬元之收入，一年至多為30餘萬元，尚需扣除相當之
      生活費用，豈有可能於92年3月間一口氣借款250萬元予被
      告甲○○？則被告乙○○對甲○○250 萬元債權是否存在
      ，誠屬可疑。
    (二)乙○○於刑事案件辯稱：其本人於92年 3月間，出售其所
      有之舊馬克紙鈔予吳三連，先後3次賣得價金120萬元、50
      萬元、60萬元（以上共計 230萬元），並將上開收入及另
      行提領之現金共20萬元借予甲○○，共計借款 250萬元云
      云。但查，就乙○○3 次出售舊馬克予吳三連時，當場究
      有何人一節，甲○○於93年11月26日刑事案件偵查中係供
      稱：「3次都是吳三連拿（錢）給我的，但乙○○3次都不
      在場。」，核與乙○○於同次庭期供稱：「第1 次是吳三
      連直接拿（錢）給甲○○，我有在場。第2次及第3次都是
      一樣。」等語，全然不符，被告2 人所言顯難憑信（板橋
      地院檢察署94年他字第7746號偵查卷第37、39頁）。雖被
      告甲○○嗣後於偵、審中翻異前詞，改稱3 次賣舊馬克予
      吳三連時，乙○○均在場云云；且證人吳三連於93年12月
      17日偵查中亦附和其說，證稱乙○○有賣其本人3 次舊馬
      克，這3次被告2人均在場云云（同上偵卷第90頁），均顯
      係事後串證之詞，要難採信。且就系爭舊馬克置放之地點
      ，乙○○係供稱其本人均係將前開舊馬克放置於彰化銀行
      之金庫內，因為很多，所以都沒有帶回家等語，核與甲○
      ○供稱乙○○買來的舊馬克本來放在銀行金庫，後來則係
      放在家裡等情亦屬有間，益徵被告2人所言顯非實在。（
      板橋地院刑事卷第68、74頁）
    (三)次查，就上開舊馬克之價值多少，舊馬克之種類、面額及
      與新台幣之兌換比例為何等情節，乙○○係供稱：舊馬克
      是其本人10多年前投資的，是聽人家說，所以就用現金買
      來投資，大約投資 100萬元以上，買的時候與新台幣之兌
      換比例多少其本人不記得，因為都是聽人家講；其本人也
      忘記吳三連向其本人購買舊馬克的比例如何計算，是人家
      說大概可以換 200多萬元，馬克的面額多少其本人無法計
      算，因為面額有很多種，其本人也不記得其所有的舊馬克
      有無超過2 億，因為其本人的二哥說多少，其本人就用新
      台幣去買多少，不知道馬克的面額是多少；其本人也忘記
      舊馬克有幾種面額，面額是否有8、9種其本人也忘記了云
      云（板橋地院刑事卷第72 -75頁）；被告甲○○則係供稱
      ：其本人向乙○○借錢，因為乙○○沒有現金，所以用舊
      馬克借其本人向吳三連抵押借錢，其本人不知道那些舊馬
      克價值多少，也不知道舊馬克兌換新台幣的比例是多少，
      其本人向乙○○借錢時，乙○○就拿一定數量的舊馬克給
      其本人；吳三連是做廚具的，以前與其本人有一起工作過
      ，吳三連也不知道舊馬克對新台幣的兌換比例是多少云云
      （上開卷第67-69頁）。是依被告2人上開供述以觀，乙○
      ○先後投資舊馬克金額高達新幣100 餘萬元，而依其先前
      供述其本人每月薪資為2、3萬元計算， 100萬元約相當於
      其3 年之薪資收入，乙○○投入如此鉅額款項投資舊馬克
      ，竟對於舊馬克之面額、價值、兌換比例等情全無印象、
      一無所知，實與常情有悖。而甲○○向乙○○商借舊馬克
      向吳三連抵押換現金，就其所取得舊馬克之數量、兌換比
      例等情，竟全不知情；且依其供述，買受人吳三連對舊馬
      克兌換新台幣比例為何並不了解，而吳三連竟可率爾先後
      出資現金達 230萬元收購舊馬克；核此情狀，均顯與一般
      社會常情及經驗法則有違，殊難採信。
    (四)甲○○就乙○○於92年3月間借款250萬元予其本人之利息
      如何計算一節，始則證稱：沒有說利息怎麼算，其本人只
      說以後有錢再貼她（乙○○）；嗣又改稱：其本人將系爭
      房地設定300萬元之抵押權予乙○○，其中250萬元係本金
      ，加利息總共300 萬元云云，前後已有矛盾（板橋地院刑
      事卷第66、71頁）。而乙○○於板橋地院審理中經檢察官
      詰問：「甲○○向你借錢，利息如何計算？」時，則答稱
      ：「利息不多，我忘記了」嗣並思考沈默不語，對此重要
      情節支吾其詞（上開卷第24、25頁）。是被告 2人就上開
       250萬元之借款利息如何計算？有無約定等重要事項，所
      供情節前後矛盾、漏洞百出。是依被告 2人前開顯有瑕疵
      之供述情狀，堪認被告2人所述前開250萬元之借款債權應
      非屬實在。甲○○雖曾簽發面額為250 萬元之本票（票號
      ：139654號、發票日：92年3月15日、到期日：95年3月15
      日）及面額為150萬元之本票（票號： 095953號、發票日
      ：93年2月19日、到期日：95年2月19日）各一紙交付被告
      乙○○，欲用以證明甲○○於92年 3月間曾向乙○○借款
      250萬元；及於93年2月19日乙○○以上開債權中之 100萬
      元充作買受系爭房地之價金，故甲○○尚欠乙○○ 150萬
      元，故將前開面額250萬元之本票作廢，換開另紙面額150
      萬元之本票等情。惟被告2人間前開250萬元之借款債權本
      非實在等情，已認定如前，是甲○○簽發前揭本票2 紙，
      亦無非意圖欺瞞其他債權人，用以對外偽稱尚有上開債權
      存在，以妨礙他債權人行使權利而已；從而，自難僅憑上
      開本票2紙即據為對被告有利之認定。
    (五)系爭房地上雖有土地銀行設定之240萬元第一順位抵押權
      ，惟甲○○於93年2月間移轉所有權予乙○○時，該第一
      順位抵押所擔保之借款債權僅餘1,958,233元，此由事後
      乙○○向合作金庫轉貸清償之事實即可得知。而被告2人
      虛偽以買賣為原因移轉系爭房地所有權時，所設定之買賣
      價金為300萬元，足見系爭房地客觀上至少仍有300萬元之
      交易價值，扣除前開土地銀行享有抵押擔保之債權
      1,958,233元後，仍殘餘約100餘萬元之價值，可作為他債
      權人債權之擔保。至被告2人間250萬元之債權既屬不實，
      則乙○○於系爭房地上享有之300萬元第二順位抵押權，
      因無實際受擔保之債權存在，本不生分配受償之問題，應
      不致影響其其他債權人於拍賣系爭房地後受清償之權利。
      是被告2人間移轉系爭房地之行為，顯已減損甲○○之積
      極財產，客觀上已有損害原告丙○○前開59萬元之票款債
      權無疑。
    (六)末查，依被告2人之供述，甲○○係自92年3月間起即積欠
      乙○○ 250萬元之款項，當時甲○○亦需負擔上開土地銀
      行之貸款，若甲○○不堪貸款負荷，需處分系爭房地並償
      還乙○○債權，儘可於92年間即行處理，何需於板橋地院
      92年度板簡字第2135號判決在93年2月20日確定之前1日，
      始簽訂土地房屋買賣契約書，並於判決確定當日申請將系
      爭房地所有權移轉登記予乙○○？益徵甲○○處分其前揭
      財產之時點並非巧合，其與乙○○於主觀上顯有損害原告
      前開債權之意圖甚明。被告2 人明知彼此間並無買賣系爭
      房地之意思，為圖隱匿甲○○之積極財產，以逃避原告債
      權之執行，竟共同辦理上揭虛偽登記事項，足以生損害於
      原告之債權保全及地政機關對於不動產登記之正確性等情
      ，事證明確，原告主張被告2人損害其債權，洵堪採信。
    (七)從而，原告基於侵權行為之損害賠償請求權，請求被告 2
      人負損害發生前之原狀即塗銷所有權移轉登記，洵屬正當
      ，應予准許。原告陳明願供擔保，聲請宣告假執行。然查
      為執行名義之判決，係命債務人為一定之意思表示，而不
      表示者，視為自判決確定時已為其意思表示，強制執行法
      第130條第1項定有明文。原告係請求被告 2人將系爭房地
      之所有權移轉登記塗銷，即係請求命被告 2人為塗銷所有
      權之意思表示，待判決確定時，應視為已有向有關機關申
      請為意思表示，茲判決尚未確定，固無執行之可言，即日
      後確定，亦無待於執行（最高法院49年台上字第1225號判
      例參照），是原告聲請供擔保宣告假執行，顯有未合，此
      部分之聲請應予駁回。
三、結論：本件原告之訴，為有理由，但假執行之聲請，於法不
    合，應予駁回。爰依民事訴訟法第78條、第463 條，判決如
    主文。
中    華    民    國    95    年     7    月    12    日
                  民事第二庭  審判長法  官  吳謙仁
                                    法  官  李瓊蔭
                                    法  官  蘇瑞華
正本係照原本作成。
如不服本判決，應於收受送達後20日內向本院提出上訴書狀，其
未表明上訴理由者，應於提出上訴後20日內向本院補提理由書狀
（均須按他造當事人之人數附繕本）上訴時應提出委任律師或具
有律師資格之人之委任狀；委任有律師資格者，另應附具律師資
格證書及釋明委任人與受任人有民事訴訟法第 466條之1第1項但
書或第2項（詳附註）所定關係之釋明文書影本。
中    華    民    國    95    年    7     月    13    日
                                    書記官  賴以真
附註：
民事訴訟法第466條之1（第1項、第2項）：
對於第二審判決上訴，上訴人應委任律師為訴訟代理人。但上訴
人或其他法定代理人具有律師資格者，不在此限。
上訴人之配偶、三親等內之血親、二親等內之姻親，或上訴人為
法人、中央或地方機關時，其所屬專任人員具有律師資格並經法
院認為適當者，亦得為第三審訴訟代理人。


司法院資訊處製作；財團法人民間司法改革基金會備份。
